最高法院刑事判決　　　　　　九十六年度台上字第二二七六號
上　訴　人　台灣高等法院檢察署檢察官
上　訴　人
即　被　告　甲○○
選任辯護人　何乃隆律師
　　　　　　蘇豐展律師
上列上訴人等因被告殺人未遂案件，不服台灣高等法院中華民國
九十三年八月二十六日第二審判決（九十三年度上易字第六五０
號，起訴案號：台灣台北地方法院檢察署九十二年度調偵字第六
五一號），提起上訴，本院判決如下：
    主  文
原判決撤銷，發回台灣高等法院。
    理  由
本件原判決認定：上訴人甲○○於民國九十一年十二月二十八日
晚間，至台北縣深坑鄉○○路○段一五四號東南技術學院電子科
二年二班外找其女友溫礎嘉，因開啟教室窗戶太大聲，又在教室
外以三字經等言語辱罵（公然侮辱部分未據告訴）咆哮，而與該
班學生發生口角衝突，經老師加以制止後，上訴人甲○○對此大
感不滿，並揚言「小心一點」（尚未構成對特定人恐嚇）。嗣即
夥同姓名年籍不詳之成年男子約十人，基於共同殺人犯意之聯絡
，在該校校門口等候學生放學逐車攔察，於當晚九時三十分許，
該班學生潘宏濱駕駛自小客車搭載同學郭正誠放學欲出校門時，
為上訴人甲○○及其同夥攔下，妨礙渠等行使權利。上訴人甲○
○等人並分持木棍、鋁棒先將潘宏濱上開自小客車玻璃砸損（毀
損部分業據潘宏濱撤回告訴，由檢察官另為不起訴處分），隨即
將郭正誠強行拖出車外，復分持木棍、鋁棒對郭正誠加以毆打，
致郭正誠受有頭部外傷、顱骨骨折、蜘蛛網膜下腔出血等傷害，
經人送醫急救始倖免於難等情。因而撤銷第一審判決，改判依牽
連犯關係從一重論處上訴人甲○○共同殺人未遂罪刑。固非無見
。
惟查：(一)九十二年二月六日修正公布，於同年九月一日施行之刑
事訴訟法採改良式當事人進行主義，且為貫徹直接審理與言詞審
理原則，改行審判集中審理制，有關審判程序之進行，以當事人
間之攻擊、防禦為主軸，法院並不立於絕對主導之地位。且為使
審判程序能集中、縝密且順暢有效之進行，本法第二百七十九條
第一項復規定：「行合議審判之案件，為準備審判起見，得以庭
員一人為受命法官，於審判期日前，使行準備程序，以處理第二
百七十三條第一項、第二百七十四條、第二百七十六條至第二百
七十八條規定之事項。」依上開規定，通常程序之合議審判案件
，受命法官於行準備程序之功能，僅在於開始審判前應為相當之
準備，所得處理之事項，應以同法第二百七十三條第一項各款及
第二百七十四條、第二百七十六條至第二百七十八條所規定之事
項為限，非但不負責證據之蒐集，更不再從事證據之實質調查。
故就證人之訊問，除有同法第二百七十六條第一項所定「預料證
人不能於審判期日到場者，得於審判期日前訊問」之例外情形，
原則上均應於審判期日行之，俾使證人於審判期日當庭所行之訊
問及交互詰問程序，法院依其言詞陳述語氣及反應等態度證據，
能直接獲取正確之心證，以為證言價值判斷之準據。從而受命法
官於準備程序除有上開例外之情形外，並無逕行傳喚並對證人進
行訊問及交互詰問之權限。至上開刑事訴訟法第二百七十九條第
一項、第二百七十六條第一項規定預料證人不能於審判期日到場
，而受命法官得於審判期日前行準備程序時訊問證人之例外情形
，其所稱「預料證人不能於審判期日到場」之原因，參酌同法第
一百七十八條第一項有關證人經合法傳喚，無正當理由不到場，
方得科以罰鍰並拘提之規定，基於同一法理，亦必有正當理由足
以預料證人不能於審判期日到場者，始得為之。所謂「正當理由
」，須有一定之客觀事實，足認其於審判期日不能到場並不違背
證人義務，例如因疾病即將住院手術長期治療，或行將出國，短
期內無法返國，或路途遙遠，因故交通恐將阻絕，或其他特殊事
故，於審判期日到場確有困難者，方足當之，且必以此從嚴之限
制，始符合集中審理制度之立法本旨，不得僅以證人空泛陳稱：
「審判期日不能到場」，即行訊問或詰問證人程序，為實質之證
據調查，否則即屬違背法定程序取得之證據。本件依卷內資料，
原審於九十三年六月十八日、同年七月二日，由受命法官行準備
程序，乃受命法官竟分別傳喚證人周坤雄及潘宏濱、林成中，且
於上開準備程序，對前揭證人究如何有預料於審判期日不能到場
之具體事由，並未載明於筆錄，即逕對上開證人為實質之訊問調
查（見原審卷第六十頁至第七十一頁、第七十七頁至第八十六頁
），並採該次筆錄之內容為論罪之證據，其所踐行之訴訟程序，
即屬違背法令。(二)原判決以上訴人夥同不詳姓名成年人約十人，
在東南技術學院校門口攔下潘宏濱所駕搭載郭正誠之車輛，因而
論處上訴人以強制罪。然據原判決事實認定，上訴人糾眾多人，
係於東南技術學院校門口「逐車攔察」，如若無誤，則上訴人多
次攔車之強制行為究係出於連續或接續為之，攸關適用法律、論
處罪責之判斷，原判決於理由內未予說明論述，復未說明認定「
上訴人有逐車攔察」所憑之依據及理由，尚嫌理由欠備。(三)有罪
之判決書，須將認定之犯罪事實詳記於事實欄，然後於理由內逐
一說明其憑以認定之證據，使事實與理由兩相一致，方為合法。
原判決事實欄認定，上訴人夥同不詳姓名之成年男子多人，基於
殺人犯意聯絡，分持木棍及鋁棒毆打被害人郭正誠，使受有頭部
外傷、顱骨骨折、蜘蛛網膜下腔出血等傷害，經人送醫急救使倖
免於難等情，然對於認定被害人上開傷勢所憑之依據為何？其理
由中並未援引被害人診斷證明書或其他證據資料加以說明論述，
併有理由欠備之違失。(四)審理事實之法院，對於證人相互間所為
歧異之供述，如何本於經驗法則判斷其證據價值及證明力，以定
其取捨暨所形成之心證，均應於判決內闡析論敘，否則即屬判決
不載理由，其判決為當然違背法令。原判決援採證人謝振松有關
「有看到甲○○從打架那堆人中跑過來叫警衛不要插手」之證詞
，資為不利於上訴人甲○○之認定（見原判決第三頁第十四行至
第十六行）。然卷查證人即東南技術學院大門警衛周坤雄於原審
證稱：「拿球棒指著我要我不要插手的人不是被告（即上訴人甲
○○）」（見原審卷第六十四頁）等語，彼二人之證詞似屬歧異
而非一致，原審就上開互為齟齬之供述證據，未說明論述其取捨
之理由，即逕採謝振松之證詞資為不利上訴人甲○○之判斷，尚
嫌理由不備。以上，或係檢察官、上訴人甲○○上訴意旨所指摘
，或為本院得依職權調查之事項，應認原判決有撤銷發回更審之
原因。又上訴人甲○○行為後，刑法部分條文業於九十四年二月
二日修正公布，並自九十五年七月一日起施行，其中刑法第五十
五條牽連犯之規定，業已刪除。更審時宜併注意及之。
據上論結，應依刑事訴訟法第三百九十七條、第四百零一條，判
決如主文。
中　　華　　民　　國　九十六　年　  四 　 月  二十六　日
                      最高法院刑事第十二庭
                          審判長法官  池　啟　明
                                法官  王　居　財
                                法官  郭　毓　洲
                                法官  韓　金　秀
                                法官  黃　梅　月
      本件正本證明與原本無異
                                      書  記  官
中　　華　　民　　國　九十六　年    五  　月　  一    日
                                                    Ｍ
